【裁判字號】    94,訴,1679
【裁判日期】    950905
【裁判案由】    偽造文書等
【裁判全文】
臺灣彰化地方法院刑事判決              94年度訴字第1679號
公  訴  人  臺灣彰化地方法院檢察署檢察官
被      告  丙○○
                      弄6號
選任辯護人  吳天富  律師
上列被告因偽造文書等案件，經檢察官聲請以簡易判決處刑（九
十四年度偵字第三三七０號），經本院彰化簡易庭（九十四年度
彰簡字第五六０號）認不宜以簡易判決處刑，簽移本院刑事庭改
依通常程序審理，本院判決如下：
    主  文
丙○○商業負責人，為納稅義務人以不正當方法逃漏稅捐，處有
期徒刑月，如易科罰金，以佰元折算壹日；又行使從事業務
之人，明知為不實之事項，而登載於其業務上作成之文書，足以
生損害於公眾及他人，處有期徒刑月，如易科罰金，以佰元
折算壹日；應執行有期徒刑伍月，如易科罰金，以佰元折算壹
日。
    犯罪事實
一、丙○○（前曾有偽造文書、竊盜等前科，於本案均不構成累
    犯）係設於彰化縣和美鎮○○里○○路○段五七七號納稅義
    務人「日光物流行（原名為永通物流行，後於民國九十二年
    三、四月間，依法申報營利事業所得稅前始更名為日光物流
    行）」之商業登記法所規定之商業負責人，亦為從事業務之
    人，其明知甲○○於民國九十一年三月至十二月（共計為十
    個月），並未任職於其所經營「永通物流行」，且並未支付
    薪資或任何報酬予甲○○，竟基於行使從事業務之人，明知
    為不實之事項，而登載於其業務上作成之文書之犯意，利用
    不知情之某不詳姓名之已成年會計小姐，將甲○○於九十一
    年三月至十二月間在「永通物流行」工作及支領薪資共計為
    新臺幣（下同）十萬元（每月登載為一萬元）之不實事項，
    虛偽登載於九十一年度「永通物流行」員工支領名冊內（僅
    記載每月支領一萬元，其上未蓋印章及簽名），俟「丁○○
    事務所」不知情之記帳人員乙○○於九十二年度辦理營利事
    業所得稅結算申報截止日前之某日前來收取「日光物流行」
    申報營利事業所得稅相關資料之際，併同交付予乙○○有關
    「永通物流行」於九十一年三月至十二月支付甲○○十萬元
    之相關薪資資料後（含上開員工支領名冊），即利用不知情
    之「丁○○事務所」記帳人員乙○○，將前開不實之事項登
    載於業務上作成之文書即甲○○之九十一年度「各類所得扣
    繳暨免扣繳憑單【因係採媒體申報方式，故一共有三聯即證
    明聯、收執聯（此二聯由日光物流行留存）及存根聯（由丁○○事務所留存）】」上，並於九十二年五月二十九日由不
    知情之「丁○○事務所」記帳人員乙○○以書面審查之方式
    ，持交「日光物流行」之九十一年度營利事業所得稅結算網
    路申報總表（內含有資產負債表及申報書等資料）向財政部
    臺灣省中區國稅局彰化縣分局提出申報，而據以行使主張（
    供為國稅局轉送至財稅資料中心，用以對所得稅納稅義務人
    甲○○核定課稅所得額之細項資料使用），除致使甲○○因
    而增加該年度之綜合所得稅金額外，也使納稅義務人「日光
    物流行」形成帳面營業成本增加，而達到營利所得減少之目
    的，致使「日光物流行」於九十一年度逃漏營利事業所得稅
    五千六百八十二元，足生損害於甲○○及稅捐稽徵機關對於
    課稅管理之正確性及公平性。嗣因甲○○接獲財政部臺灣省
    中區國稅局綜合所得稅核定通知書九十一年度未申報核定通
    知時，始查悉上情。
二、案經甲○○訴由臺灣彰化地方法院檢察署檢察官偵查後聲請
    簡易判決處刑，復經本院彰化簡易庭認不宜以簡易判決處刑
    ，移由本院刑事庭審理。
    理  由
一、上揭犯罪事實，業據被告丙○○於本院審理時坦承不諱，核
    與證人即被害人甲○○、證人即記帳人員乙○○二人於本院
    審理時到庭所結證之情節相符，並有財政部臺灣省中區國稅
    局綜合所得稅核定通知書九十一年度未申報核定影本一紙、
    甲○○「日光物流行」九十一年度各類所得扣繳暨免扣繳憑
    單影本資料一份、財政部臺灣省中區國稅局彰化縣分局九十
    四年六月二日中區國稅彰縣一字第０九四００一八九五０號
    函一紙（其內說明日光物流行九十一年度營利事業所得稅結
    算申報案件業已於九十三年十月十七日核定在案，如虛報薪
    資支出十萬元，則逃漏稅額為五千六百八十二元）、財政部
    臺灣省中區國稅局彰化縣分局九十四年十月二十四日中區國
    稅彰縣一字第０九四００三八六一七號函一紙（其內說明日
    光物流行九十一年度營利事業所得稅應納稅額為二萬二千五
    百七十四元）及九十一年度「永通」員工支領名冊一紙等附
    卷可稽，足認被告之自白，核與事實相符，應堪採信。又被
    告係「日光物流行」之負責人（此亦有「日光物流行」之統
    一發票章可證，此章係蓋用在「日光物流行」之九十一年度
    營利事業所得稅結算網路申報總表上），為從事業務之人，
    在業務上負有填報、製作「各類所得扣繳暨免扣繳憑單」之
    義務，其明知甲○○於九十一年三月至十二月，並未任職於
    其所經營「永通物流行」，且並未支付薪資或任何報酬予甲○○，竟虛偽記載甲○○於九十一年三月至十二月間在「永
    通物流行」工作及支領薪資共計為十萬元，後並將甲○○所
    得資料向財政部臺灣省中區國稅局彰化縣分局提出申報，而
    據以行使主張（供為國稅局轉送至財稅資料中心，用以對所
    得稅納稅義務人甲○○核定課稅所得額之細項資料使用），
    除致使甲○○因而增加該年度之綜合所得稅額外，也使納稅
    義務人「日光物流行」形成帳面營業成本增加，而達到營利
    所得減少之目的，自足生損害於甲○○及稅捐機關對於課稅
    管理之正確性及公平性，本件事證明確，被告犯行堪以認定
    。
二、查我國刑法於九十四年二月二日修正公布，九十五年七月一
    日施行（下稱新法；修正前刑法下稱舊法）後，依最高法院
    九十五年度第八次刑事庭會議決議之決議內容，有關新舊法
    之適用原則摘要如下：
  (一)新法第二條第一項之規定，係規範行為後法律變更所生新舊
    法律比較適用之準據法，於新法施行後，應適用新法第二條
    第一項之規定，為「從舊從輕」之比較。
  (二)基於罪刑法定原則及法律不溯及既往原則，行為之處罰，以
    行為時之法律有明文規定者為限，必行為時與行為後之法律
    均有處罰之規定，始有新法第二條第一項之適用。
  (三)比較時應就罪刑有關之共犯、未遂犯、想像競合犯、牽連犯
    、連續犯、結合犯，以及累犯加重、自首減輕暨其他法定加
    減原因（如身分加減）與加減例等一切情形，綜其全部罪刑
    之結果而為比較。
  (四)從刑附屬於主刑，除法律有特別規定者外，依主刑所適用之
    法律。
  (五)新法第三十三條第五款規定罰金刑為新臺幣一千元以上，以
    百元計算之，新法施行後，應依新法第二條第一項之規定，
    適用最有利於行為人之法律。
  (六)易科罰金之折算標準，新法施行後，應依新法第二條第一項
    之規定，適用最有利於行為人之法律。
  (七)數罪併罰定應執行刑，新法第五十一條第五款提高多數有期
    徒刑合併應執行之刑不得逾三十年，新法施行後，應依新法
    第二條第一項之規定，適用最有利於行為人之法律。
三、按商業會計法所稱之商業會計憑證，分為原始憑證及記帳憑
    證，所謂原始憑證，係指證明事項之經過，而為造具記帳憑
    證所根據之憑證。而記帳憑證則係指證明處理會計事項人員
    之責任而為記帳所根據之憑證而言，此觀諸商業會計法第十
    五條之規定自明。則員工薪資扣繳暨免扣繳憑單，僅係證明
    全年度支付員工薪資及代為扣繳綜合所得稅之情形，為徵、
    繳雙方課徵與申報綜合所得稅之依據，其既非造具記帳憑證
    所根據之憑證，抑非證明處理會計事項人員之責任而為記帳
    所根據之憑證，自非商業會計法第十五條所規定之商業會計
    憑證，而係附隨業務而製作，應為業務上所掌之文書（參照
    最高法院九十一年度台上字第四二二九號判決、最高法院七
    十年度第九次刑事庭會議決議）。次按（一）商業會計法所
    規定商業負責人、主辦及經辦會計人員或依法受託代他人處
    理會計事務之人員，以明知為不實之事項，而填製會計憑證
    罪，係指上開有權製作會計憑證之人，填製內容不實之會計
    憑證而言；倘無製作權之人，冒用他人名義，製作內容不實
    之會計憑證，則屬偽造私文書行為，兩者迥然不同。（二）
    稅捐稽徵法第四十七條第三款所定，商業登記法規定之商業
    負責人應受處罰，係自同法第四十一條轉嫁而來，非因身分
    成立之罪，此一處罰主體專指商業登記法規定之商業負責人
    而言；倘非商業之負責人，即非轉嫁之對象，縱有參與逃漏
    稅捐之行為，應適用特別規定，成立同法第四十三條第一項
    之幫助逃漏稅捐罪，不能論以同法第四十一條逃漏稅捐罪之
    共同正犯。（三）商號與商業負責人，在法律上並非同一人
    格主體，稅捐稽徵法第四十七條第三款所定，商業登記法規
    定之商業負責人應受處罰，係自同法第四十一條轉嫁而來，
    屬於「代罰」性質，其個人究非納稅義務人，商業負責人為
    商號之代表，其為商號所為行為，應由商號負責。故商號負
    責人為商號以不正當方法逃漏稅捐，因納稅義務人為商號，
    其所觸犯稅捐稽徵法第四十一條之罪之犯罪或受罰主體，仍
    為商號，而非商業負責人，僅因商號於事實上無從擔負自由
    刑之責任，基於刑事政策上之考慮，同法第四十七條第三款
    將納稅義務人之商號應處徒刑之規定，轉嫁於商號負責人。
    是商號負責人依該條款而適用徒刑之處罰，乃屬代罰之性質
    ，並非因其本身之犯罪而負行為責任。又修正刪除前刑法第
    五十五條所規定之牽連犯，必須同一人犯一罪而其方法或結
    果行為另犯他罪名，始克相當；亦即必須同一犯罪主體之二
    個以上犯罪行為間，具有目的與方法、或目的與結果之關係
    ，始得從一重處斷。商業負責人為納稅義務人之商號以不正
    當方法逃漏稅捐，既非稅捐稽徵法第四十一條之犯罪或受罰
    主體，僅依同法第四十七條第三款之規定，代替商號受徒刑
    之處罰，自與其本身為犯罪主體所犯其他罪名間，不具牽連
    犯關係（參照最高法院八十九年度台非字第五０號判決意旨
    參照）。綜上最高法院判決意旨可知，「各類所得扣繳暨免
    扣繳憑單」既係從事業務之人業務上作成之文書，則被告丙○○係從事業務之人，明知「日光物流行」自九十一年三月
    起至十二月止，均未僱用被害人甲○○，且均未支薪予甲○○，卻利用不知情之某不詳姓名之已成年會計小姐虛偽填製
    九十一年度「永通物流行」員工支領名冊及利用不知情之「
    丁○○事務所」記帳人員乙○○製作不實內容之「各類所得
    扣繳暨免扣繳憑單」，再持之向財政部臺灣省中區國稅局彰
    化縣分局報稅行使，自應成立刑法第二百十六條、第二百十
    五條之行使業務上登載不實文書罪；又被告丙○○係「日光
    物流行」之商業負責人，為納稅義務人以前開不正當之方法
    逃漏稅捐，核其所為，係犯稅捐稽徵法第四十七條第三款（
    原聲請簡易判決處刑書誤繕為第四十七條第四款）、第四十
    一條之商業負責人為納稅義務人以不正當方法逃漏稅捐罪。
    又被告丙○○行為後，刑法關於數罪併罰、罰金刑及易科罰
    金等規定均有修正，依前揭最高法院九十五年度第八次刑事
    庭會議決議內容，應綜其全部罪刑之結果而為比較後，始得
    判斷應適用新法或舊法，經本院為如附表所示之比較後，認
    本件依刑法第二條第一項前段，就以下數罪併罰、罰金刑及
    易科罰金等適用，應依舊法。查被告丙○○利用不知情之某
    不詳姓名之已成年會計小姐虛偽填製九十一年度「永通物流
    行」員工支領名冊及使不知情之「丁○○事務所」記帳人員
    乙○○製作業務上登載不實之「各類所得扣繳暨免扣繳憑單
    」之文書，再持向財政部臺灣省中區國稅局彰化縣分局行使
    ，均為間接正犯。又查被告先後利用不知情之某不詳姓名之
    已成年會計小姐虛偽填製九十一年度「永通物流行」員工支
    領名冊及使不知情之「丁○○事務所」記帳人員乙○○製作
    業務上登載不實之「各類所得扣繳暨免扣繳憑單」之文書，
    係利用同一機會，在同一時段就同一犯罪構成事實，本於單
    一犯意接續進行，以實現一犯罪構成要件之單一行為，係屬
    接續犯，應以一業務上文書登載不實罪論處。至公訴人起訴
    事實雖未敘及被告利用不知情之某不詳姓名之已成年會計小
    姐虛偽填製九十一年度「永通物流行」員工支領名冊之犯行
    ，然此部分事實與公訴人起訴被告業務上文書登載不實之犯
    罪事實既具有接續犯單純一罪關係，應為起訴效力所及，自
    在本院所得審理之範圍，併此敘明。復查被告偽造業務上登
    載不實文書之低度行為，應為其行使之高度行為所吸收，不
    另論罪。又被告丙○○既係「日光物流行」之商業負責人，
    而稅捐稽徵法第四十七條第三款之規定，係將為納稅義務人
    之商號責任，基於刑事政策之考慮，於其應處徒刑之範圍內
    ，轉嫁於商業負責人，於此情形而受罰之商業負責人，係屬
    「代罰」性質，商號以不正當方法逃漏稅捐，縱由該商業負
    責人負擔刑事責任，終究非屬於商業負責人本身之犯罪行為
    ，是個人究非納稅義務人，當無所謂基於概括之犯意，自無
    成立連續犯之餘地，且商號為納稅義務人逃漏稅捐而由商業
    負責人代罰部分，亦與商業負責人之其他犯罪行為間，並無
    方法結果之牽連關係可言，是被告丙○○上開所犯刑法第二
    百十六條、第二百十五條之行使業務上登載不實文書罪，與
    違反稅捐稽徵法第四十七條第三款、第四十一條處罰之逃漏
    稅捐罪二罪間，因其一為故意犯罪，另一為「轉嫁代罰」之
    質，二者犯罪行為態樣互殊，應予分論併罰。爰審酌被告丙○○之平日素行，其為減少納稅義務人「日光物流行」之營
    利事業所得稅支出，於九十一年度利用不知情之某不詳姓名
    之已成年會計小姐虛偽填製九十一年度「永通物流行」員工
    支領名冊及使不知情之「丁○○事務所」記帳人員乙○○製
    作業務上登載不實之「各類所得扣繳暨免扣繳憑單」之文書
    ，再持向財政部臺灣省中區國稅局彰化縣分局行使，圖以此
    不正當方式，藉以逃漏營利事業所得稅，致「日光物流行」
    於九十一年度逃漏營利事業稅為五千六百八十二元，所逃漏
    之營業稅額非多，對於國家稅收造成影響之程度，惟諒及被
    告犯罪手段尚屬平和，犯後坦承犯行，態度良好等一切情狀
    ，分別量處如主文所示之刑，及各諭知易科罰金之折算標準
    ，並定其應執行之刑，及諭知易科罰金之折算標準。
四、未扣案之以甲○○名義所開立之「各類所得扣繳暨免扣繳憑
    單【因係採媒體申報方式，故一共有三聯即證明聯、收執聯
    （此二聯由日光物流行留存）及存根聯（由丁○○事務所留
    存）】共計三聯，及九十一年度「永通」員工支領名冊，均
    非屬被告所有（實係屬「日光物流行」所有），又非屬違禁
    物，核與刑法第三十八條所規定沒收之要件不符，爰均不予
    宣告沒收之，併此敘明。
據上論斷，應依刑事訴訟法第四百五十二條、第二百九十九條第
一項前段、稅捐稽徵法第四十七條第三款、第四十一條，刑法第
十一條前段、第二條第一項前段、第二百十六條、第二百十五條
、修正前第四十一條第一項前段、第五十一條第五款，罰金罰鍰
提高標準條例第一條前段、修正刪除前第二條，判決如主文。
本案經檢察官洪英丰到庭執行職務。
中    華    民    國  九十五  年    九    月    五    日
                  刑事第二庭    審判長法  官  許旭聖
                                      法  官  簡婉倫
                                      法  官  黃玉齡
以上正本證明與原本無異。
如不服本判決，應於判決送達後十日內，向本院提出上訴狀（須
附繕本），上訴於臺灣高等法院臺中分院。
中    華    民    國  九十五  年    九    月    五    日
                                書記官  黃幼華
附錄本案論罪科刑法條：
稅捐稽徵法第四十一條：
納稅義務人以詐術或其他不正當方法逃漏稅捐者，處五年以下有
期徒刑、拘役或科或併科新臺幣六萬元以下罰金。
稅捐稽徵法第四十七條第一款：
本法關於納稅義務人、扣繳義務人及代徵人應處徒刑之規定，於
左列之人適用之：
  三、 商業登記法規定之商業負責人。
刑法第二百十五條：
從事業務之人，明知為不實之事項，而登載於其業務上作成之文
書，足以生損害於公眾或他人者，處三年以下有期徒刑、拘役或
五百元以下罰金。
刑法第二百十六條
行使第二百十條至第二百十五條之文書者，依偽造、變造文書或
登載不實事項或使登載不實事項之規定處斷。
附    表：
┌──┬─────┬─────────────────────────┐
│編號│修正事項  │  以各別修正事項討論新、舊法之比較適用            │
├──┼─────┼─────────────────────────┤
│ 一 │易科罰金部│刑法第四十一條第一項前段關於得易科罰金之規定，修正│
│    │分        │前係以「因身體、教育、職業、家庭之關係或其他正當事│
│    │          │由，執行顯有困難」為其要件，新法則刪除此要件，修正│
│    │          │理由說明上述規定限制過嚴，欠缺彈性，與易科罰金制度│
│    │          │旨在救濟短期自由刑流弊之旨趣不符，且刪除該要件後使│
│    │          │檢察官得視具體個案審酌宜否易科罰金，更符告易科罰金│
│    │          │制度之意旨。另修正前刑法第四十一條第一項前段配合罰│
│    │          │金罰鍰提高標準條例第二條（現已刪除）之規定，係以「│
│    │          │銀元三百元即新台幣九百元折算一日」為易科罰金之折算│
│    │          │標準，至修正後之刑法第四十一條第一項乃係以「新台幣│
│    │          │一千元、二千元或三千元折算一日」為易科罰金之折算標│
│    │          │準。而觀諸歷年來之實務運作情形，在法院宣告易科罰金│
│    │          │折算標準之案件，檢察官執行時乃以准予易科罰金為原則│
│    │          │，不准易科罰金為例外，是以比較修法前後之規定，應認│
│    │          │修正後刑法第四十一條第一項前段提高易科罰金之折算標│
│    │          │準之適用，對於行為人而言較為不利，依刑法第二條第一│
│    │          │項前段之規定，應適用舊法之規定。                  │
├──┼─────┼─────────────────────────┤
│ 二 │主刑罰金刑│刑法第三十三條第五款有關罰金刑部分，在新法部分係規│
│    │部分      │定為罰金：新臺幣一千元以上，以百元計算之。而舊法時│
│    │          │則係規定為罰金：一元以上。經比較修法前後之規定，應│
│    │          │認修正前刑法第三十三條第五款之規定，對行為人有利。│
├──┼─────┼─────────────────────────┤
│ 三 │數罪併罰部│刑法第五十一條第五款有關宣告多數之有期徒刑者，其合│
│    │分        │併執行有期徒刑之上限規定，新法係規定不得逾三十年，│
│    │          │而舊法則規定不得逾二十年，依刑法第二條第一項前段之│
│    │          │規定，應認修正前刑法第五十一條第五款之規定，對行為│
│    │          │人為有利。                                        │
├──┴─────┴─────────────────────────┤
│總結：本案經綜合前開結果，認仍應適用舊法之規定。                    │
└──────────────────────────────────┘


司法院資訊處製作；財團法人民間司法改革基金會備份。
